【裁判字號】    99,保險簡上,2
【裁判日期】    990721
【裁判案由】    損害賠償
【裁判全文】
臺灣臺北地方法院民事判決           99年度保險簡上字第2號
上  訴  人  新光人壽保險股份有限公司
法定代理人  乙○○
訴訟代理人  丙○○
            丁○○
            甲○○
被上訴人    戊○○
上列當事人間請求損害賠償事件，上訴人對於中華民國99年1 月
7日臺灣臺北地方法院臺北簡易庭98年度北保險簡字第52號第一
審判決提起上訴，本院於99年6月25日言詞辯論終結，判決如下
：
    主  文
上訴駁回。
第二審訴訟費用由上訴人負擔。
    事實及理由
一、被上訴人起訴主張：
    其於民國93年9 月2 日與上訴人訂有新住院醫療終身健康保
    險契約（保單號碼：AHHA133600）（下稱系爭契約），嗣被
    上訴人於97年10月間，因疾病手術摘取子宮，依約上訴人應
    就被上訴人上開保險事故，給付保險金。惟被上訴人於97年
    10 月15 日備件向上訴人申請理賠，上訴人則以系爭契約已
    停止效力而拒絕理賠，斯時被上訴人始知系爭契約已遭上訴
    人單方停止效力。系爭契約上地址有誤，實非因訂約後異動
    所致，而係一開始訂約時即記載錯誤，且自歷93年、94年、
    95 年間上訴人皆正常收取保費觀之，系爭契約之效力應無
    停止。為此爰依系爭契約請求上訴人給付保險金等語。
二、上訴人則以：
    被上訴人於93年9 月2 日向上訴人投保後，於96年9 月2 日
    未繳納應繳之保險費，經上訴人於96年10月11日依被上訴人
    於要保書中留存之地址以掛號信函催告其繳納保險費，而於
    寬限期間內，被上訴人仍未繳納保險費，上訴人依保險法第
    116條第1項規定及系爭契約第4條第3項約定：「逾寬限期間
    仍未交付者，本契約自寬限期間終了翌日起停止效力。」，
    是系爭契約應已於96年11月15日停止效力。又被上訴人未曾
    通知住址變更，依系爭契約第29條約定：「要保人的住所有
    變更時，應即以書面通知本公司。要保人不為前項通知者，
    本公司之各項通知，得以本契約所載要保人之最後住所發送
    之。」是上訴人依被上訴人於系爭契約上所載之地址催告自
    已生送達效力等語置辯。
三、本件經原審法院為上訴人一部敗訴，一部勝訴之判決，判命
    上訴人給付被上訴人18,504元，及自97年10月31日起至清償
    日止，按年息百分之10計算之利息，並駁回被上訴人其餘之
    訴，同時就被上訴人勝訴部分依職權宣告假執行，及上訴人
    如以18,504元預供擔保後，得免為假執行。上訴人不服，提
    起上訴，並聲明：(一)原判決廢棄；(二)駁回被上訴人第一審之
    訴及其假執行之聲請。被上訴人則聲明：駁回上訴。
四、查被上訴人主張其與上訴人訂有新住院醫療終身健康保險契
    約，並於93年、94年、95年繳交保險費等情，有新光新住院
    醫療終身健康保險保險單、新光人壽應繳款明細表、預收第
    壹次保險費相當額送金單影本（見北簡卷第13至17頁）可稽
    ，復為上訴人不爭執，堪信為真實。
五、被上訴人主張上訴人應給付保險金，為上訴人所否認，並以
    前揭情詞置辯，故本件之主要爭點厥為：(一)上訴人是否業已
    向被上訴人合法催繳保險費，致被上訴人於97年10月因病摘
    除子宮時，系爭保險契約已停止效力；(二)被上訴人有積欠保
    險費之情事，是否不得向上訴人請求給付保險金？現析述如
    后：
  (一)上訴人是否業已向被上訴人合法催繳保險費：
    按人壽保險之保險費到期未交付者，除契約另有訂定外，經
    催告到達後逾30日，仍不交付時，保險契約之效力停止。催
    告應送達於要保人，或負有交付保險費義務之人之最後住所
    或居所，保險費經催告後，應於保險人營業所交付之，保險
    法第116條第1項、第2項定有明文。上訴人辯稱其已向被上
    訴人要保書記載之收費地址即臺北縣汐止市○○街26號6樓
    寄送催繳保險費之書面通知，被上訴人既經催告後逾期未繳
    保險費，故系爭保險契約效力停止云云。然查：被上訴人實
    際之住所即戶籍地，為臺北縣汐止市○○街20號6樓之1，有
    被上訴人戶籍資料附卷可按。堪認上訴人催繳保險費，並未
    依上開保險法規定對被上訴人踐行合法之送達。況系爭契約
    之要保書上有記載被上訴人之電話號碼，則系爭契約之要保
    書上所記載被上訴人之住所縱然有誤，上訴人以郵件通知被
    上訴人繳交保費無著後，亦應以電話通知被上訴人，否則系
    爭契約之要保書上另外記載被保險人之電話號碼，即失其意
    義。準此，上訴人未對被上訴人住所地送達催繳保險費通知
    ，尚不生催告之效力，系爭保險契約之效力即不因被上訴人
    積欠保費未繳而停止。被上訴人主張系爭保險契約並未停效
    ，為可採信。
  (二)被上訴人是否因有未繳保險費之情事，不得請求保險金：
    按保險費之交付，雖為要保人於保險契約生效後所應履行之
    義務之一，並非保險契約生效之要件，此觀保險法第1條規
    定：「本法所稱保險，謂當事人『約定』，一方交付保險費
    於他方，他方對於因不可預料，或不可抗力之事故所致之損
    害，負擔賠償財物之行為。根據前項所訂之契約，稱為保險
    契約。」，係將保險契約定位為有償契約而非要物契約，即
    可得知。故於保險契約未經保險人終止前只要保險事故發生
    ，被保險人均得請求保險金。
六、綜上所述，上訴人既未合法向被上訴人催繳保險費，系爭保
    險契約並未停效，故本件被上訴人主張保險事故發生時，其
    得向上訴人請求保險金為可採。從而，被上訴人本於保險契
    約，請求上訴人給付扣除之前積欠之保險費後所得請領之保
    險金18,504元，及自97年10月31日起至清償日止，按年息百
    分之10計算之利息部分，為有理由，應予准許。是則原審就
    前開部分判命上訴人如數給付，並依職權宣告假執行，於法
    並無不合。上訴意旨指摘原判決此部分不當，求予廢棄改判
    ，為無理由，應予駁回其上訴。
七、本件事證已臻明確，兩造其餘攻擊防禦方法，經審酌後，或
    與本件無涉，或與判決結果不生影響，毋庸一一論列，併此
    敘明。
八、訴訟費用負擔之依據：民事訴訟法第78條。
中    華    民    國    99    年    7    月    21    日
                 民事第六庭    審判長法  官  朱漢寶
                                     法  官  楊晉佳
                                     法  官  陳雯珊
以上正本係照原本作成。
本判決不得上訴。
中    華    民    國    99    年    7    月    21    日
                                     書記官  陳彥樺

司法院資訊處製作；財團法人民間司法改革基金會備份。
